【裁判字號】    97,再易,29
【裁判日期】    970331
【裁判案由】    給付報酬等
【裁判全文】
臺灣高等法院民事判決                  97年度再易字第29號
再審原告    甲○○
再審被告    遠建不動產經紀有限公司
法定代理人  乙○○
再審被告    丙○○
上列當事人間給付報酬等事件，再審原告對於中華民國97年1月
29日本院96年度上字第511號確定判決提起再審，本院判決如下
：
    主  文
再審之訴駁回。
再審訴訟費用由再審原告負擔。
    事實及理由
一、再審原告提起再審之訴主張：本院96年度上字第511號確定
    判決（下稱原確定判決）依再審被告丙○○（下稱丙○○）
    於民國（下同）95年9 月29日交付予伊面額新台幣（下同）
    30萬元，發票日為95年10月30日之遠期支票，即逕認伊與丙
    ○○就系爭房地成立買賣契約，並認伊應依民法第249 條第
    3款之規定，加倍返還定金予丙○○，及依系爭委託契約第7
    條第2款之規定，給付再審被告遠建不動產經紀有限公司（
    下稱遠建公司）服務報酬，與最高法院判例意旨及歷來之判
    解意旨有違，適用法規顯有錯誤，本件買賣契約尚未成立，
    至多僅得認為伊與丙○○間成立買賣預約，且買賣契約本約
    因不可歸責於雙方事由而無法成立，因認原確定判決有民事
    訴訟法第496條第1項第1 款適用法規顯有錯誤之再審事由云
    云。
二、按民事訴訟法第496條第1項第1款所謂適用法規顯有錯誤，
    係指確定判決所適用之法規顯然不合於法律規定，或與司法
    院現尚有效及大法官會議之解釋，或最高法院有效之判例顯
    然違反者而言（參見最高法院60年度台再字第170號判例要
    旨），至於法規上見解之歧異，不得謂適用法規顯有錯誤。
    又所謂適用法規顯有錯誤，係指原第二審判決就其取捨證據
    所確定之事實適用法規顯有錯誤而言，不包括認定事實不當
    之情形在內。而解釋意思表示原屬事實審法院之職權，原確
    定判決不過就事實審法院所確定之事實為法律上之判斷，事
    實審法院解釋意思表示，縱有不當，亦不生適用法規顯有錯
    誤問題（參見最高法院64年度台再字第140號判例要旨）。
三、經查，原確定判決以再審原告所自承：95年9 月29日當天簽
    約很匆忙，沈小姐（即再審被告遠建公司之法定代理人）帶
    著丙○○及仲介公司的李小姐一起到伊辦公室來談，伊本來
    委託的賣價是2,200萬元，他們一直遊說伊，最後講好2,100
    萬元成交等語（見原審卷第55頁背面），認定再審原告與丙
    ○○就買賣標的物與價金達成合意，依民法第345 條之規定
    及現仍為有效之最高法院20年度上字第1207號判例意旨：「
    按不動產物權移轉之契約，雖以書立契據為必要之方式，而
    關於買賣不動產之債權契約，則本為不要式行為，若雙方就
    房屋之標的物及價金互相同意，即不能謂其買賣之債權契約
    尚未成立。」，認定再審原告與丙○○間已成立買賣契約，
    再審原告並已收受丙○○所交付之30萬元作為定金，且未証
    明兩造間僅成立買賣預約，事後有訂立本約之必要，再審原
    告所指稱付款方法、所有權移轉登記時期，標的物交付等項
    可依兩造之默示意思表示或通常買賣之慣例，或依法理之規
    定以為確定，其欠缺並不影響買賣契約之成立。再審原告所
    援引最高法院79年度台上字第1357號、80年度台上字第1883
    號判決要旨均係買賣預約外，另有訂立本約之約定，與本件
    事實不同，而無適用之餘地等情（見原確定判決理由及事實
    欄五（一）（二）），已就其認定再審原告與丙○○間成立
    買賣契約之依據及所適用之法律加以詳細敘明，而再審原告
    仍主張其與丙○○並未成立買賣契約，至多僅成立預約云云
    ，顯見再審原告上開爭論，係屬事實認定之問題，依上開說
    明，解釋意思表示認定事實係屬事實審法院之職權，縱有不
    當，亦不生適用法規錯誤問題，此部分再審原告之主張即與
    民事訴訟法第496條第1項第1款之規定有間，而不足採。
四、至於再審原告主張原確定判決之見解與最高法院61年度台上
    字第964號判例意旨、70年度台上字第1474號判例意旨；最
    高法院85年度台上字第2396號裁判意旨、84年度台上字第
    2295 號裁判意旨、80年度台上字第1883號判決要旨，79年
    度台上字第1357號判決要旨、93年度台上字第441號判決要
    旨有違云云，惟查：
     1、最高法院70年度台上字第1474號判例已於90年4月17日
        經最高法院第4次民事庭會議決議不再援用。
     2、最高法院61年度台上字第964號判例要旨：「契約有預
        約與本約之分，兩者異其性質及效力，預約權利人僅得
        請求對方履行訂立本約之義務，不得逕依預定之本約內
        容請求履行。又買賣預約，亦非不得就標的物及價金之
        範圍先為擬定，作為將來訂立本約之張本，但不能因此
        即認買賣本約業已成立」，係區別預約與本約之效力有
        別，與再審原告所指述伊與丙○○間究係成立買賣預約
        或本約不同，尚難認原確定判決有違上開判例要旨。
     3、另有關最高法院85年度台上字第2396號判決要旨：「按
        當事人訂立之契約，究為本約或係預約，應就當事人之
        意思定之，當事人之意思不明或有爭執時，應通觀契約
        全體內容是否包含契約之要素，及得否依所訂契約即可
        履行而無須另訂本約等情形決定之」；84年度台上字第
        2295號判決要旨：「買賣契約之成立，固應以標的物及
        價金之意思表示一致為其必要之點，惟買賣預約，亦非
        不得就標的物及價金範圍先為擬定，作為將來訂立本約
        之張本，但不能因此即認買賣本約業已成立。苟當事人
        間，除標的物及價金外，尚約定將買賣價金之清償時、
        地或其他交易上之重要事項列為必要之點者，衡諸契約
        自由原則，應非法所不許」；最高法院80年度台上字第
        1883號判決要旨：「不動產之買賣，除標的物及價金外
        ，尚涉及付款方法、稅負、點交、費用及違約等重要事
        項，故買賣預約，雖非不得就標的物及價金等項先擬定
        ，以作為訂立本約之張本，究不能因此即認買賣契約業
        已成立」；79年度台上字第1357號判決要旨：「不動產
        之買賣，除標的物及其價金，當事人須互相同意外，尚
        涉及付款方法、稅負、點交、費用及違約金等重要事項
        。買賣預約，固非不得就標的物及其價金，或其他事項
        之範圍先為擬定，作為將來訂立本約之張本，惟預約與
        本約究非同一，其內容未必盡同，通常均由當事人就預
        約所擬定之範圍進行商議，於獲得具體之結論後，再據
        以訂立本約」。以上各最高法院之裁判既非判例，對下
        級法院即不生拘束力，況且觀其判決要旨係就買賣預約
        及本約如何區分，表明應依當事人之意思定之。本件原
        確定判決依據再審原告與丙○○間之具體事實，及最高
        法院20年度上字第1207號判例要旨，認定兩造間已成立
        買賣契約，尚難認與上開最高法院之判決或判例有違，
        至於再審原告主張最高法院20年度上字第1207號判例不
        符時代潮流所需云云，然該判例既仍屬有效，即非不可
        援用，至於先後判例意見之歧異，尚不得謂為適用法規
        顯有錯誤，此部分再審原告之主張殊非可採。
     4、至最高法院93年度台上字第441號判決要旨：「查被上
        訴人於簽立系爭買賣預約時所交付之定金，係以擔保本
        約之成立為目的之所謂立約定金，若本約成立，立約定
        金即變更為確保契約之履行為目的，固有民法第249條
        規定之適用；本約未成立，定金之效力仍應類推適用該
        條文之規定」，係就訂立買賣預約時所交付之定金性質
        及適用法律加以解釋，然依前所述，本件原確定判決認
        定兩造間已成立買賣契約，丙○○所交付之斡旋金已作
        為定金，則其依據所認定之事實，適用民法第249條之
        規定判決命再審原告返還，與上開判決要旨並無違背之
        處，此部分再審原告之主張，亦非可採。
五、至再審原告另指稱依丙○○與遠建公司簽訂之「不動產購買
    意願書」第4條第1項、第2項、第5條第1項、第2項約定，及
    再審原告與遠建公司簽訂之「不動產出售委託契約書」第4
    條約定，因丙○○交付再審原告系爭支票僅係立約定金，兩
    造就買賣標的物交付時間、所有權移轉登記時期、價金之給
    付方式等必要之點均未約定，至多僅能認定成立「買賣預約
    」，與上揭不動產購買意願書、不動產出售委託契約書之約
    定相違，亦與當事人之真意不符云云，然再審原告上開所指
    ，核屬原確定判決就「不動產購買意願書」、「不動產出售
    委託契約書」、丙○○交付系爭支票予再審原告是否係屬定
    金，再審原告與丙○○間有無成立買賣預約之合意，依職權
    為再審原告及再審被告間意思表示之解釋，依上開說明，仍
    不生適用法規顯有錯誤問題。
六、綜上所述，再審原告提起本件再審之訴，顯無理由，爰不經
    言詞辯論逕予駁回。
據上論結，本件再審之訴為無理由，依民事訴訟法第502條第2項
、第78條，判決如主文。
中    華    民    國    97    年    3     月    31    日
                  民事第十四庭
                        審判長法  官  張  蘭
                              法  官  鄭純惠
                              法  官  袁靜文
正本係照原本作成。
不得上訴。
中    華    民    國    97    年    3     月    31    日
                              書記官  應瑞霞


司法院資訊處製作；財團法人民間司法改革基金會備份。
